臺灣高等法院刑事判決
109年度上更一字第88號
上  訴  人  
即  被  告  謝金吉（原名謝廣）







選任辯護人  林輝豪律師（扶助律師）
上列上訴人即被告因強盜案件，不服臺灣新竹地方法院106年度
訴字第124號，中華民國107年12月26日第一審判決（起訴案號：
臺灣新竹地方檢察署105年度偵字第6267號、第6268號、第10173
號、第12638號、105年度少連偵字第42號），提起上訴，經判決
後，由最高法院發回更審，本院判決如下：
    主  文
原判決關於甲○○部分撤銷。
甲○○成年人故意對少年犯結夥強盜未遂罪，處有期徒刑肆年。 
    事  實
一、成年人甲○○（原名謝廣）與少年丙○○（女，民國00年0月生
    ，真實姓名及年籍詳卷，所涉罪嫌業經原審少年法庭以105
    年度少護字第329號裁定訓誡並予以假日生活輔導處分）、
    少年丁○○（女，00年00月生，真實姓名及年籍詳卷，所涉罪
    嫌業經原審少年法庭以105年度少護字第265號裁定交付保護
    管束）均為朋友關係，少年丙○○則為少年丁○○之同班同學，
    少年乙○○（男，00年0月生，真實姓名及年籍詳卷）則曾與
    少年丁○○交往。甲○○（所犯加重強盜罪業經本院前審判刑確
    定）、黃明夷（所犯非法剝奪他人行動自由罪業經原審判刑
    確定）則為甲○○之男性成年友人。
二、少年丙○○於104年4、5月間，獲悉少年乙○○曾將其與少年丁○○視訊通話而獲丁○○同意拍攝之背部裸照，於分手後傳送友
    人觀覽之事，並於104年5月15日15時30分許，經丁○○告知其
    與乙○○、友人少年戊○○（00年0月生，真實姓名及年籍詳卷
    ）等適在新竹縣竹北市之新月沙灘遊玩，丙○○即假藉幫丁○○
    處理上開裸照外傳之糾紛，邀約甲○○駕駛車號為000-0000號
    之自小客車，搭載當時另案通緝中缺錢之甲○○及丙○○至新月
    沙灘，而甲○○、甲○○及丙○○明知丁○○無意向乙○○就上開裸照
    糾紛索賠，仍意圖為自己不法之所有，基於結夥強盜之犯意
    聯絡，在車上議定假藉該裸照外傳之事逼迫乙○○給付金錢，
    迨其等抵達新月沙灘後，即由丙○○向丁○○告稱欲幫丁○○教訓
    乙○○，但未提及欲藉此向乙○○索賠之事，丁○○聞言遂基於與
    甲○○、甲○○及丙○○共同剝奪他人行動自由之犯意聯絡，由甲○○將乙○○強拉上車，再駕駛上開車輛搭載甲○○、丙○○及乙○○
    ，丁○○則騎乘某重型機車搭載戊○○跟隨在後，以此方式將乙○○共同押往新竹縣○○鄉○○○段000號之天德堂廣場公廁前，甲○○並聯絡黃明夷及戴瑋賢（已歿）到場，推由甲○○向乙○○質
    問上開裸照外傳之事，丙○○則找人到場證明曾看過丁○○之裸
    照；嗣於黃明夷、戴瑋賢到場後即與丁○○本於相同剝奪他人
    行動自由之犯意聯絡，甲○○、甲○○輪流持球棒喝令乙○○進入
    公廁內，甲○○命乙○○脫去上衣，因乙○○不從，甲○○、甲○○、
    黃明夷及戴瑋賢即在公廁內以徒手及球棒毆打乙○○。
三、甲○○後因恐遭人察覺，乃喝令因遭毆打致不能抗拒之少年乙○○再次搭上前揭000-0000號自小客車，由甲○○駕駛該車將乙○○押往天德堂附近之某停車場空地，同車並搭載甲○○及少年
    丁○○，黃明夷騎乘某機車搭載戴瑋賢及少年丙○○（三貼）跟
    隨在後，而丙○○又另邀約數名真實姓名及年籍均不詳之成年
    男子駕駛某自小客車至該處；途中，甲○○將車停在某處，取
    出前往新月沙灘途中在某五金行所購得之不詳樣式空白本票
    ，強行要求乙○○簽立金額為新臺幣（下同）6萬6,000元之本
    票，而著手於強盜行為之實行，但因乙○○不會填寫、寫錯而
    撕掉，甲○○並因此動手毆打乙○○。迨抵達該空地後，甲○○及
    甲○○命乙○○下車，由甲○○、黃明夷、戴瑋賢及丙○○喝令乙○○
    脫下衣服及褲子，乙○○因遭強押、毆打，心中恐懼甚深而不
    得不從，上開由丙○○聯絡到場之不詳成年男子又以電擊棒及
    棍棒等物毆打乙○○，並拍攝乙○○之裸照，乙○○並因上開人等
    先後毆打行為而受有頭部外傷腦震盪、胸部挫傷、前胸擦傷
    及四肢挫傷腫脹等傷害，丙○○至此始向丁○○告稱「妳有錢可
    以拿」等語，丁○○始悉甲○○、甲○○及丙○○議定向乙○○強索金
    錢之事（但無證據證明丁○○同意參與）。
四、其後，甲○○再次命少年乙○○坐上前揭000-0000號自小客車後
    座，駕駛該車搭載少年丁○○及甲○○至新竹縣○○市○○路○段000
    巷000號之日新駕訓班附近田地旁，黃明夷駕駛機車搭載戴
    瑋賢至該處後即先行離去，少年丙○○則未一同前往。在該處
    田地旁，甲○○承前結夥強盜犯意聯絡，利用乙○○甫遭多人先
    後毆打及強行拍攝裸照，且遭強押而孤立無援，尚處不能抗
    拒之狀態，再度取出前所購得之不詳樣式空白本票，接續強
    行要求乙○○簽立金額同為6萬6,000元之本票，此次並要求先
    前素有簽立本票經驗之甲○○簽寫範本供參，但甲○○依其經驗
    並未填寫發票日期，少年乙○○因懼於再遭生命、身體及安全
    上危害，不得不依甲○○指示簽立金額為6萬6,000元之本票1
    紙交予甲○○保管，但因其上並無發票日期等票據應記載事項
    而無效，其等始未能結夥三人強盜得手。
五、嗣甲○○命少年乙○○於同日18時30分許，以電話確認其父己○○
    確實在家後，即駕駛前揭000-0000號自小客車搭載甲○○、少
    年丁○○及乙○○，前往乙○○之住處，丙○○則自行前往該處會合
    ，因甲○○等欲向己○○索取6萬6,000元之本票款項，始讓乙○○
    單獨進入住處與其父己○○談話，乙○○之行動自由方未再受限
    ，甲○○嗣進入屋內暨其後有以電話向己○○追討上開金額之款
    項，然均因己○○及乙○○之母黃珮淇不願支付而未取得現款，
    甲○○亦因而將上開本票撕掉而作罷。
六、案經少年乙○○及其父己○○訴由新竹縣政府警察局竹北分
    局報請臺灣新竹地方檢察署檢察官偵查起訴。
　　理  由
壹、證據能力：
    本件認定事實所引用之卷證資料（包含人證、書證，詳下述
    及者），並無證據證明係公務員違背法定程序所取得，與本
    案亦有自然之關連性，公訴人、被告甲○○及其辯護人於本院
    準備程序迄至本案言詞辯論終結，均不爭執該等卷證之證據
    能力或曾提出關於證據能力之聲明異議，本院認引為證據為
    適當，是依刑事訴訟法第159條之5等規定，下述認定事實所
    引用之證據方法均有證據能力，合先敘明。
貳、認定事實：
一、訊據被告固不否認於前揭時、地對少年乙○○為如事實欄所載
    之強暴（毆打）、拍攝裸照及要求簽立本票等行為，惟否認
    加重強盜犯行，辯稱：當時是乙○○說要賠償丁○○，6萬6千元
    是要拿給丁○○，而且丁○○也說錢她會拿，不知道為什麼發生
    事情之後，他們都把事情推到我們身上，而且我記得本票上
    面沒有寫日期，乙○○只有簽名跟寫金額等語；辯護人則辯以
    ：被告認為丁○○之裸照外流受有損害，可獲得賠償，主觀上
    並無不法所有意圖，且乙○○客觀上未達不能抗拒之程度，所
    填寫之本票亦應欠缺發票日期之「絕對必要記載事項」而無
    效，自不應論以加重強盜罪等語。
二、經查，少年乙○○因少年丁○○裸照外流之事，遭被告、甲○○、
    少年丙○○夥同黃明夷等男子強拉上車載往天德堂廣場公廁、
    附近之某停車場空地、日新駕訓班附近田地旁，又遭徒手或
    以球棒等物毆打成傷，再遭迫令拍下裸照，且遭強逼簽立本
    票，之後被告才載其返家，並向其父母要錢不成等情，業經
    證人即告訴人乙○○與其父己○○於警詢及偵訊時指訴歷歷，復
    經證人即原審共同被告黃明夷、甲○○坦認並供承上情無誤，
    證人丙○○及丁○○就其等參與之部分亦陳述明確，證人即少年
    楊○堯（真實姓名及年籍詳卷，由丙○○電聯到場證明看過丁○○裸照）、戊○○（與乙○○在新月沙灘遊玩）、鄭嘉輝與曾子
    儒（均為黃明夷友人，前往駕訓班附近田地找黃明夷，未參
    與本案）、乙○○之母黃珮淇（遭被告要錢）則分別就其等見
    聞部分證述在卷（詳本院卷第192至195頁筆錄所示卷頁），
    並有乙○○之國立臺灣大學醫學院附設醫院新竹分院104年5月
    15日診斷證明書、新竹市警察局第一分局湳雅派出所受理刑
    事案件報案三聯單、受理各類案件紀錄表、丁○○104年5月14
    日Facebook貼文及丙○○留言頁面翻拍照片、乙○○指認車牌號
    碼000-0000號自小客車照片（以上見他672卷二第9至10、26
    至27、51頁）、監視器錄影截圖及車內乘坐位置示意圖（見
    他2860卷一第70至74頁、他2974卷二第28至31頁）、證人鄭
    嘉輝指認與黃明夷碰面地點地圖（見他2974卷三第62頁），
    車牌號碼000-000號、000-000號、000-000號重型機車、車
    牌號碼000-0000號自小客車之車輛詳細資料報表（見聲拘80
    卷第156至159頁）在卷可查，是此部分之事實，應堪認定。
三、關於被告之主觀犯意與被害人乙○○客觀上不能抗拒：
　㈠與不法所有意圖相關之事實，有以下積極證據為憑：
　⒈證人丁○○於警詢時證稱：我跟丙○○說我跟乙○○、戊○○在新月
    沙灘，當時在line傳訊時，丙○○沒有跟我說要做甚麼，只是
    單純要找我，之後丙○○就由被告開車載到新月沙灘，這時丙○○才跟我說，我裸照被乙○○擅自傳出去的事情要不要處理，
    我就跟丙○○說好，給乙○○一些小教訓；現場好像有人強逼乙○○簽本票，真實情況我不清楚，因為當時是丙○○跟我說乙○○
    會給我錢，我反問丙○○為什麼乙○○要給我錢；我從來沒有跟
    被告他們說要跟己○○要求一筆金錢，簽本票跟去要錢都是被
    告他們決定的等語（見他2974卷三第77至79頁筆錄），且於
    偵訊時證稱：「後來丙○○走過來跟我說事情要不要處理，我
    說給乙○○一個小教訓」、「（問：乙○○是否有簽本票？）我
    是聽丙○○講我才知道」、「（問：怎麼會叫乙○○簽本票？）
    我只聽到丙○○說『你有錢可以拿』，後來有告訴我是本票」等
    語（見他2974卷三第89至91頁筆錄），嗣於原審少年案件審
    理中供稱：「（問：丙○○他們到了之後做什麼事？）問我要
    不要給被害人小教訓、我就說好，丙○○就去跟甲○○講」、「
    （問：乙○○是在什麼階段被逼迫簽本票？）我是在天德堂上
    面一點的地方，丙○○有跟我提到，乙○○會給我錢，我問為什
    麼，丙○○就說因為甲○○要請乙○○簽本票，我問為何要簽本票
    ，丙○○說因為是拍我裸照的錢」等語（見少調292卷三第7、
    9頁筆錄）。
　⒉證人甲○○於警詢及偵查中證稱：是被告打給我，跟我說有錢
    賺，我有問他要賺什麼錢，但被告不說，我當時正因為通緝
    缺錢，所以就跟他一起去，前往新月沙灘的途中被告有跟我
    說是因為丙○○的朋友丁○○被乙○○拍裸照並散布，現在就是要
    過去處理乙○○，我問被告那要怎麼賺錢，被告說要乙○○簽本
    票，我就說我不要這樣做，因為我覺得這樣也拿不到多少錢
    ，但當時也已經快到新月沙灘，我也想看到底怎麼回事，所
    以我還是陪被告一起去；我們在前往新月沙灘前就有去五金
    行買本票，我、被告、丁○○、丙○○、乙○○就坐車開到山腳下
    另一個出口的田邊，被告停車後，被告就拿出本票叫乙○○簽
    ，上車後我有拿來看，但是現在不記得金額，只記得是3萬
    或6萬開頭的本票，我看完就還給被告；乙○○簽的本票如何
    處理，我不清楚，我隔沒幾天就被抓了；丁○○沒有委託被告
    請其要求乙○○賠償，是被告決定要這樣做的等語（見他2974
    卷三第98至99、111、115至120頁筆錄）。
　⒊被告於本院業已坦認要求乙○○簽本票，事前並未獲得丁○○同
    意或授權，只是要叫乙○○給丁○○一個交代、叫乙○○賠錢，所
    以於前往新月沙灘途中，繞去某五金行買空白本票，在公廁
    那邊，乙○○就被打得很嚴重，現場又很多人，乙○○確實很害
    怕，後來在駕訓班附近田地要乙○○照著其指示之金額寫本票
    ，寫完後，本票由其保管，後來去向乙○○父母要錢不成，就
    把本票撕掉了等情為真（見本院卷第122至124、200至202頁
    筆錄），則被告先前於偵審中與此相悖之答辯，應非屬實。
　㈡綜參前揭二、三㈠之卷證，上開本票由乙○○簽發後即交由被告
    保管，丁○○亦係經由別人轉述才知道簽本票之事，足見丁○○
    所稱其初始僅答應丙○○要給乙○○「一個小教訓」，且於剝奪
    乙○○自由期間，經丙○○告知「有錢可以拿」，卻仍反問「為
    什麼要給我錢」，之後始知悉被告等人要乙○○簽發本票等詞
    ，應係屬實，堪認丁○○事前顯僅欲傷害及限制乙○○之行動自
    由而給予其「教訓」，並未對之要求賠償，且自始即未委請
    被告等人為其索取損害賠償，縱使知情後，亦無足夠證據認
    定丁○○有同意此舉或參與何部分作為，自難認其有共同之行
    為決意。又證人甲○○所述，核與丁○○前開證述內容一致，被
    告亦坦認屬實，則被告在事前未獲丁○○之同意及授權，甚至
    丁○○根本不知情，被告即有意藉此裸照外流之事端牟利，而
    邀約通緝中且缺錢之甲○○同往，並在駕車搭載甲○○、丙○○前
    往新月沙灘之途中謀定此事，如僅係要讓乙○○付出一定代價
    、要他給丁○○交代，認為丁○○理應得到賠償，又為何會對甲○○提到「賺錢」？為何決定本票金額是6萬6,000元而毫無計
    算依據或合理原因？而丙○○若不同意被告此舉，豈會於下車
    後告知丁○○說乙○○會給錢？顯見丙○○知情後決意加入此一要
    乙○○簽本票之計畫，是依通常事理觀之，被告案發時之作為
    與其上開臨訟說詞互相矛盾，則被告、甲○○、丙○○明知自始
    未獲得丁○○之授權，或經其授意向乙○○索賠，於事前即謀議
    欲利用簽本票之方式「賺錢」，則其等具有不法所有意圖當
    至為明確，辯護人辯稱被告主觀上並無不法所有意圖云云，
    並非事實。
　㈢少年丙○○於本案偵查中及他案少年事件調查程序中雖未肯認
    參與其等之不法謀議，然於前往新月沙灘期間，其同在被告
    所駕駛之車內，應足認定其有聽聞被告、甲○○上開謀議，且
    知悉被告繞去五金行買空白本票，另依丁○○上開證述內容，
    其係由丙○○告知「有錢可以拿」、「被告要乙○○簽本票」等
    節，足認少年丙○○事前即已知悉被告及甲○○前開謀議內容而
    決意加入並共同參與，則其前揭否認之詞，亦係避重就輕，
    不足採信。
　㈣按強盜罪之至使不能抗拒，係指行為人所施用之強暴、脅迫
    等非法方法，在「客觀上」足使被害人喪失意思自由，並達
    於不能抗拒之程度者而言；係以對於被害人施用強暴、脅迫
    等非法方法，所加之威嚇程度為標準，倘其程度足以抑壓被
    害人之意思自由，達於身體上或精神上不能抗拒之程度，而
    取他人之物或使其交付者，即屬強盜罪，亦即，應綜合當時
    之具體事實，依通常一般人處於此相類似狀況下，身體或意
    思自由是否會處於不能抗拒之受壓制狀態，不以被害人主觀
    意思為準。而按恐嚇取財罪與強盜罪之區別，前者係以將來
    之惡害通知被害人使其生畏怖心，後者係以目前危害或施用
    強暴脅迫至使不能抗拒，除在程度上不同外，尤應以被害人
    已否喪失意思自由為標準（最高法院69年度台上字第2201號
    判決意旨參照）。且按共同實行犯罪行為之人，在合同意思
    範圍以內，各自分擔犯罪行為之一部，相互利用他人之行為
    ，以達其犯罪之目的者，即應對於全部所發生之結果，共同
    負責；亦即共同正犯，只須具有犯意聯絡及行為分擔，而不
    問犯罪動機起於何人，亦不問每一階段犯行是否均經參與，
    皆無礙於共同正犯之成立。
　㈤承上所述，少年乙○○於上開時地簽發本票前，遭被告、甲○○
    、少年丙○○及具有剝奪他人行動自由犯意聯絡之少年丁○○、
    黃明夷、戴瑋賢與其他眾多黃明夷或丙○○之成年友人先後在
    新月沙灘被強拉上車、在天德堂廣場公廁前、附近某停車場
    空地，接續以徒手、分持球棒、棍棒或電擊棒等物毆打，復
    命其褪去衣物、拍攝裸照，而受有頭部外傷腦震盪等肢體多
    處傷害、堪稱傷痕累累，眾人並剝奪其行動自由，業經本院
    認定如前，衡以乙○○當時年僅15歲，不僅閱歷淺薄，其身形
    、體力本不如成年之被告、甲○○、黃明夷等人，況當時其歷
    經上開種種施暴行為，受有上開傷勢，復無法與外界聯繫，
    且各階段都有眾人在場、皆可隨時喚人加入，但乙○○始終孤
    身1人，偶至現場之證人鄭嘉輝於偵查中證稱：我到天德堂
    下方的一個空地，看到汽車上有一個未成年約17、18歲的男
    性（按即乙○○），上半身沒穿坐在車內，車內還有一名女性
    跟兩名男性。上半身沒穿的男性沒有講話，我也沒有理他，
    他的臉上紅紅的好幾塊，看起來像是被打過的樣子，很害怕
    的樣子等語（見他2974卷三第67頁筆錄），丁○○於偵查中亦
    證稱：從天德堂旁邊公廁開車載乙○○去下面空地，跟將乙○○
    從下面空地載離開時，乙○○臉色蒼白、身上有黑青、嘴角有
    流血，看起來很害怕等語（見他2974卷三第90頁筆錄），皆
    可證實乙○○之孤立無援與恐懼害怕，且事實上，乙○○兩度被
    要求簽立本票，第一次簽不好，本票作廢還被打，第二次才
    簽好後來交由被告保管之本票（詳下述），則依被告等人之
    行為手段及案發時情狀以觀，乙○○於其人身自由業遭剝奪之
    情形下，復遭被告等人以上開強暴行為加諸其身，本票簽不
    好又被打，縱於乙○○簽立後來由被告拿去保管之本票時，被
    告、甲○○未再有何強暴、脅迫行為，但其等前此之強暴作為
    仍足以持續到此時壓抑通常人之抗拒，使之喪失自由意思，
    依據前揭說明，乙○○斯時之意思自由確已喪失，無法自主決
    定是否簽立本票，客觀上已達不能抗拒之程度，辯護人之此
    部分辯解，並非可採。
四、被告等結夥三人已著手於強盜行為但未取得有效本票：　　
　㈠按意圖為自己或第三人不法之所有，以強暴、脅迫、藥劑、
    催眠術或他法，至使不能抗拒，而取他人之物或使其交付者
    ，為強盜罪，處5年以上有期徒刑。犯強盜罪而有第321條第
    1項各款情形之一者（如第4款「結夥三人以上而犯之者」）
    ，處7年以上有期徒刑。前項之未遂犯罰之，刑法第328條第
    1項、第330條第1項、第2項分別定有明文。強盜罪之既遂與
    否，以已未得財為標準，若僅施用強暴、脅迫等手段，而未
    取得財物者，仍應以未遂論。且按刑法分則或刑法特別法中
    規定之結夥二人或三人以上之犯罪，應以在場共同實施或在
    場參與分擔實施犯罪之人為限，不包括同謀共同正犯在內。
    所指在場參與分擔實施犯罪之人，應係指在場參與分擔構成
    要件行為之一部已足，依共同正犯之法理，乃相互利用其他
    有相同犯意聯絡之人之行為，以達其等犯罪之目的，自無庸
    始終在場或全程參與實施犯罪，仍得論以結夥之罪；反之，
    即便在場，若僅圍觀、旁觀，而未實施犯罪或參與分擔犯行
    ，且與實施之人並無相同犯意聯絡，仍不應計入結夥之在場
    人數；另結夥犯應全體俱有責任能力為限，若其中一人缺乏
    責任能力，則雖有加入實施之行為，仍不能算入結夥3人之
    內。
　㈡按票據法規定之本票為設權證券，亦屬有價證券；其權利之
    發生、行使及處分，與本票之作成、占有具有不可分離之關
    係。是票據法規定之本票具有「動產」、「財物」之性質，
    得為財產犯罪之客體（最高法院100年度台上字第6994號、1
    01年度台上字第3343號判決意旨參照），是以，行為人以強
    暴、脅迫之手段，至使被害人不能抗拒，而取得被害人簽發
    之本票，自應成立強盜取財罪（至被害人嗣後得否依票據法
    第14條規定，對行為人為惡意之抗辯，係屬另事，與犯罪既
    遂與否之認定無關）。
　㈢關於少年乙○○簽立本票之具體經過：
　⒈少年乙○○於偵查中證稱：被告開車帶路將大家一起帶回天德
    堂旁邊的公廁，被告拿6萬6,000元的本票出來交給我，其他
    人也有跟上來，我寫到一半不知道怎麼寫，被告就叫我下車
    ；被告將車子停到該處空地，要我重新簽一張6萬6,000元的
    本票，我寫到一半也不知道怎麼寫，後來甲○○寫了一次本票
    給我看，我就在本票上寫了假的身分證，他們將我寫的本票
    收走等語（見他672卷二第21、23頁筆錄）。
　⒉證人甲○○於偵查中證稱：我們在前往新月沙灘前，被告有去
    五金行買本票，後來被告就拿出本票在車上叫乙○○寫等語（
    見他2974卷三第115頁筆錄）；於本院審理中亦到庭詳為證
    述：第一次在公廁那邊，被告要乙○○簽本票，但乙○○簽錯了
    ，簽得不清不楚，後來到田地旁，被告又要乙○○簽本票，還
    請我簽一個本票範本給乙○○看，教他如何填寫，「那時候我
    只有寫金錢、姓名、出生年月日、地址而已」，被告後來有
    拿給我確認，「我有看到乙○○名字、身分證、出生年月日、
    地址」，「（問：支票或本票都有發票日，有無看到乙○○填
    寫發票日？）日期沒有填寫，因為我在外面有在賭博，我也
    有輸錢，跟朋友借錢，也會簽立本票，我有問朋友為什麼日
    期不用寫，朋友說這就是依據而已，所以我們沒有寫日期。
    我有特別注意乙○○沒有填寫日期」、「（問：甲○○為何叫你
    示範，你有無什麼特別經驗？）因為在外面比較常跟別人借
    錢，也有別人跟我借錢，常開本票」，我很自然就沒有寫日
    期，這是我的習慣，之前警偵訊都只有問我本票簽的金額是
    多少，沒有特別問關於日期的事，我確定乙○○簽好的本票上
    面是沒有發票日期的等語（見本院卷第188至191頁筆錄）。
　⒊少年丁○○於偵訊時證稱：據我所知，還沒叫乙○○脫衣服前，
    在車上乙○○就被要求簽本票，如果亂寫，還要重簽等語（見
    他2974卷三第90頁反面筆錄）；另於原審少年案件審理中供
    稱：我有聽到被告跟乙○○說，前1張字很醜看不懂，要乙○○
    重寫一張；本票上面有看到乙○○寫自己的名字、資料等語（
    見少調292卷三第9頁筆錄）。
　⒋被告於本院先後供稱：第一次乙○○已經簽完本票，是我們認
    為他寫那張本票沒有誠意，因為字寫很醜，我們就把那張本
    票撕掉，而且有打他，後面打一打，乙○○說叫我們不要再打
    他，他說要再重新簽一張本票，所以就有再簽一張金額相同
    的本票。第一次的金額是我們跟他講，他照著寫，第二次就
    照著第一次的金額寫，內容我只記得他有簽名跟金額，日期
    應該是沒有。第一張本票他是在我車上寫的，當時我把車停
    在定點，沒有移動，還有丙○○、丁○○、乙○○在車上，甲○○不
    在車上，是寫完之後，我看他寫得太醜，所以叫他下車，並
    在車外打他，他才說要重寫第二張。後來因為那邊有別人來
    ，所以我就開車把乙○○載走，車上有甲○○、丁○○、丙○○，接
    著我把車開到另一個空地，乙○○是坐在副駕，甲○○坐在他後
    面，叫乙○○在車上簽。第一張本票是我撕掉，第二張本票是
    我收走，是案發當晚我就撕掉了；認識甲○○的時候就大概知
    道他在外面借錢，有簽過本票，他喜歡賭博，所以叫他簽本
    票給乙○○看要怎麼簽，丙○○好像沒有待到最後，乙○○簽好本
    票時，丙○○還在不在我忘記了等語（見本院卷第123、124、
    201、202頁筆錄）。
　㈣綜參前述卷證，乙○○從新月沙灘遭被告強押上車時起，其人
    身自由遭剝奪，並先後遭眾人毆打多處成傷，在轉往天德堂
    廣場附近停車場空地並被強拍裸照前，被告就已經在車上要
    求乙○○簽本票（第一次），但因乙○○不會簽、簽不好，該本
    票便撕掉作廢，被告還因此又打乙○○，乙○○後來才又在駕訓
    班附近田地旁之車上再簽1張本票（第二次），而此次該本
    票係先由甲○○示範如何填寫，才由乙○○照著簽，簽好後交給
    被告保管，上情當已足堪認定；依據初始被告、甲○○、丙○○
    於前往新月沙灘途中，在車上議定之犯罪計畫，其3人本欲
    迫令乙○○簽立具有動產、財物性質之本票，是其3人自有相
    同強盜得財之犯意聯絡及不法所有意圖，其他人（如黃明夷
    、少年丁○○等人）即便於乙○○兩度簽立本票時在場（在車上
    或旁邊），亦無證據證明有相同之犯意聯絡；又少年丙○○否
    認有一同前往駕訓班旁田地，當未目睹並參與乙○○第二次簽
    立本票，乙○○第一次簽立本票時，丙○○當亦不在被告車上（
    與黃明夷、戴瑋賢一同騎機車三貼跟隨在後），但從乙○○遭
    被告強押上車時起，眾人各該人身自由剝奪、毆打施以強暴
    之行為，丙○○均在場參與，還跟丁○○告稱「妳有錢可以拿」
    ，結合其初始與被告及甲○○議定之犯罪計畫，其3人當已著
    手於強盜行為之實行（接續施以強暴，至使乙○○不得抗拒）
    ，即便乙○○第二次簽立本票時，丙○○應已先行離去，然丙○○
    當非始終不在場之「共謀共同正犯」，而係有實際到場參與
    構成要件行為一部之分擔實施，並利用被告、甲○○之後續行
    為而遂其目的，其又非無責任能力之人，依據前揭㈠之說明
    ，被告、甲○○、少年丙○○自已結夥三人著手於強盜行為之實
    行（少年丙○○雖僅由原審法院之少年法庭裁定訓誡並予以假
    日生活輔導處分，但此一裁處，尚不拘束本院依完整刑事案
    卷所為之上開事實認定，併此指明）。
　㈤然就乙○○第二次簽立之本票之效力：
　⒈按本票為要式證券，本票之發票年、月、日及無條件擔任支
    付，均係本票應記載之事項之一，如未記載，其票據當然無
    效，此觀票據法第120條第1項第6款、第4款、第11條第1項
    之規定自明；則未記載發票日期之本票，因欠缺票據法上規
    定應記載之事項，固不認其具有票據之效力，而不得視為有
    價證券，惟依其書面記載，如足以表示由發票人無條件付款
    之文義，仍不失為具有債權憑證性質之私文書，其上所表彰
    之「權利」屬財產上之不法利益，同得為財產犯罪之客體，
    但反面以觀，如該本票未記載發票日期，亦未記載無條件擔
    任支付之意（如「憑票准於０年０月０日無條件兌付或其指定
    人」），依據前揭票據法之明文，該本票自始當然無效，取
    得該名為「本票」之紙張，尚難認已取得任何有價證券之財
    物或具有債權憑證性質之私文書，自不因此取得任何財產上
    之不法利益。
　⒉承上所述，乙○○第一次所簽立之「本票」，可能根本因為不
    會簽而錯誤百出，稱不上為財物甚至有價證券，至於第二次
    所簽立之「本票」，其上確實已填載金額（6萬6,000元），
    此部分並無疑義，但關於其上是否有發票年、月、日之記載
    ？依據㈢、⒉甲○○之本院證詞及⒋被告之本院供述，其等均一
    致陳稱甲○○示範時就沒有填發票日期，乙○○則未提及是否有
    填發票日期，如甲○○未填，在乙○○毫無填寫本票經驗之情形
    下，當然不可能自行填載發票日期，況其係遭人以強制力逼
    迫簽寫本票，自非如公訴檢察官所言乃授權被告填載發票年
    月日，而與甲○○在外面借錢習慣不填發票日期有所不同，乙○○亦無法證實其上有無憑票無條件支付之同義字樣，乙○○之
    父己○○、母黃珮淇雖當晚有遭被告索要本票金額，但亦未親
    眼見到該本票（見他672卷二第30頁、第58頁反面筆錄），
    則因該本票並未扣案（應已於案發當晚或翌日遭被告撕毀丟
    棄，迄今被告等亦無任何提示作為），無法證明其原始樣式
    及嗣後寫就之內容，公訴人對此無法進一步舉證，「罪證有
    疑，利歸被告」，自不能認定被告等強逼乙○○所簽之該張本
    票已然具備發票日期及憑票無條件支付之法定應記載事項，
    從而，該張名為「本票」之紙張，自非屬有價證券之財物，
    亦非具有債權憑證性質之私文書而有何財產上利益，其等結
    夥強盜行為因而未遂，公訴檢察官主張其等仍因此取得債權
    憑證，結夥強盜應已既遂，缺乏足夠證據支持。
五、綜上所述，被告假借少年丁○○裸照外流之事端，夥同甲○○、
    少年丙○○，基於意圖為自己不法所有之強盜犯意聯絡，結夥
    三人，邀約並無強盜犯意聯絡之黃明夷等數人參與剝奪少年
    乙○○行動自由、將之毆打成傷、強拍裸照等強暴行為，已至
    使乙○○不能抗拒而簽立金額為6萬6,000元之本票1張，僅因
    無從證明發票日及憑票無條件支付之法定應記載事項業已記
    載完成，而未能取得本票或具有債權憑證性質私文書之財產
    上利益，皆已事證明確，被告否認之所辯，並非實情，其犯
    行堪以認定，自應依法論科。
參、論罪：
一、按成年人教唆、幫助或利用兒童及少年犯罪或與之共同實施
    犯罪或故意對其犯罪者，加重其刑至2分之1，兒童及少年福
    利與權益保障法第112條第1項前段規定甚明。其中成年人教
    唆、幫助或利用兒童及少年犯罪或與之共同實施（實行）犯
    罪之加重，並非對於個別特定之行為而為加重處罰，其加重
    係概括性之規定，對一切犯罪皆有其適用，自屬刑法總則加
    重之性質；至故意對兒童及少年犯罪之加重，係對被害人為
    兒童及少年之特殊要件予以加重處罰，乃就犯罪類型變更之
    個別犯罪行為予以加重，始屬刑法分則加重之性質。
二、查被告、甲○○於本案行為時均係年滿20歲之成年人，有其等
    年籍資料附卷可憑，而少年丙○○係88年2月生、被害人即少
    年乙○○係88年7月生，於本案行為時均係12歲以上未滿18歲
    之少年，亦有渠等之個人戶籍資料查詢結果在卷可參（見聲
    拘卷第148頁、少調291卷三第117頁），且被告行為時對丙○○、乙○○之少年身分亦有所認知，是被告、甲○○於本案係與
    少年丙○○共同故意對少年乙○○為結夥強盜未遂犯行，依據前
    揭說明，核被告所為，係犯兒童及少年福利與權益保障法第
    112條第1項前段、刑法第328條第4項、第1項之成年人與少
    年故意對少年強盜未遂罪，而有同法第321條第1項第4款結
    夥三人以上之加重情形，應以同法第330條第1項、第2項結
    夥三人以上強盜未遂罪論處。
三、被告初始便與甲○○、少年丙○○有結夥三人強盜得財之犯罪計
    畫，其後雖有黃明夷等人參與後續剝奪被害人乙○○行動自由
    、毆打成傷、強拍裸照等強暴行為，但黃明夷等人均無此強
    盜之意思聯絡，且強盜罪本係以強暴、脅迫等方法，至使被
    害人不能抗拒為構成要件之一，當然含有使人行無義務之事
    及妨害被害人自由之性質，且依現有證據，尚無法認定被告
    另有傷害犯意，被害人受傷，應係被告等施強暴之當然結果
    ，故不另論非法剝奪他人行動自由罪、使人行無義務之事罪
    及傷害罪。
四、被告先後兩度強令少年乙○○簽立本票，時間緊接、手法相同
    ，顯係基於同一犯意接續而為，僅侵害同一法益，論以接續
    犯之一罪已足。
五、被告、甲○○及少年丙○○就上開結夥強盜未遂犯行，於被告駕
    車搭載其等前往新月沙灘之車途中，其等對此已有謀議，嗣
    並由丙○○與丁○○聯繫、接觸，稱「你有錢可以拿」，甲○○、
    丙○○亦分別有聯繫黃明夷或自己不詳成年友人到場，眾人一
    同對被害人乙○○實行各該傷害等強暴行為、拍攝裸照，再另
    推由被告強令不能抗拒之乙○○簽發本票，是被告、甲○○及少
    年丙○○顯有犯意聯絡及行為分擔，自應論以共同正犯。
六、被告、甲○○於本案係與少年丙○○共同故意對少年乙○○為結夥
    強盜未遂犯行，自有前揭兒童及少年福利與權益保障法第11
    2條第1項前段所示成年人故意對少年犯罪、與未成年人共犯
    之加重事由，而應依前揭規定各加重其刑；又被告就上開加
    重強盜犯行，已著手於犯罪行為之實行而不遂，為未遂犯，
    爰依刑法第25條第2項之規定，減輕其刑，並先遞加重再減
    輕之。
肆、撤銷改判之理由、量刑：
一、原審同為被告有罪之認定，固非無據，然而，原判決認定被
    害人乙○○已然簽立外觀有效之本票，完成發票行為，卻未對
    該本票上是否有發票日期及憑票擔保支付等法定應記載事項
    ，依據卷證詳為調查及說明認定之理由，遽對被告論以加重
    強盜既遂之責，認事用法已非妥適、正確，又原審於判決事
    實欄未清楚交代被害人乙○○有重簽本票之情形，此涉及被告
    著手及接續實行強盜行為之時點與過程，於認定事實上亦有
    瑕疵；被告上訴否認有不法所有意圖及辯稱被害人未達不能
    抗拒程度云云，固非可採，但被告上訴主張該本票不具票據
    法上效力，被告行為尚屬未遂，則為有理由，自應由本院將
    原判決關於被告之部分撤銷改判。
二、爰審酌被告為牟私利，夥同他人（包含少年丙○○）藉故對被
    害少年乙○○為前揭結夥強盜犯行，雖未能實際得財，但所為
    毆打、強拍裸照等手段，仍足以造成被害人身心人格受創，
    犯罪情節嚴重，但被告犯後尚能大致坦認所為、表達悔意，
    態度非劣，且已與被害人及其法定代理人己○○於原審達成和
    解，由被告賠償4萬元，以彌補其所為（見原審卷一第329頁
    和解筆錄、第373頁匯款證明），兼衡被告前此之素行、自
    承入監前與父母同住、受僱汽車美容、勉持之家庭經濟狀況
    及高中肄業之教育程度，暨被告之犯罪動機、目的、手段、
    分工情形、參與程度應係最重等一切情狀，參酌被害人之意
    見，量處如主文第2項所示之刑。
三、沒收部分：
　㈠被告行為後，刑法關於沒收之規定，業於104年12月30日修正
    公布，並自105年7月1日起施行，其中第2條第2項修正為：
    「『沒收』、非拘束人身自由之保安處分適用裁判時之法律。
    」故關於沒收之法律適用無刑法第2條新舊法比較之問題，
    施行後應一律適用新法之相關規定，合先敘明。
　㈡被告為前揭結夥強盜未遂犯行時，固曾自行或由他人持用球
    棒等物，然該等物品均未扣案，且取得方法尚屬容易，亦非
    違禁物，沒收不具刑法上之重要性，又被告並無實際犯罪所
    得，該本案犯罪所取得之「本票」紙張，應已撕毀丟棄而滅
    失，且該紙張並非有價證券，又不具財產價值，多年過去不
    曾由何人提出主張之，是將之認定為犯罪所得並無實益，沒
    收同不具刑法上之重要性，依據刑法第38條之2第2項之規定
    ，均不予宣告沒收及追徵。　　
據上論斷，應依刑事訴訟法第369條第1項前段、第364條、第299
條第1項前段，兒童及少年福利與權益保障法第112條第1項前段
，刑法第11條、第28條、第330條第1項、第2項、第25條第2項，
判決如主文。
本案經檢察官劉怡君提起公訴，檢察官蔡名堯到庭執行職務。
中　　華　　民　　國　　109 　年　　9 　　月　　22　　日
                    刑事第八庭  審判長法  官  陳世宗
                                      法  官  周明鴻
                                      法  官  吳勇毅
以上正本證明與原本無異。
如不服本判決，應於收受送達後20日內向本院提出上訴書狀，其
未敘述上訴之理由者並得於提起上訴後20日內向本院補提理由書
（均須按他造當事人之人數附繕本）「切勿逕送上級法院」。
                                      書記官  許家慧
中　　華　　民　　國　　109 　年　　9 　　月　　22　　日
附錄本案論罪科刑之法條：
中華民國刑法第330條
（加重強盜罪）
犯強盜罪而有第321條第1項各款情形之一者，處7年以上有期徒
刑。
前項之未遂犯罰之。

兒童及少年福利與權益保障法第112條第1項
成年人教唆、幫助或利用兒童及少年犯罪或與之共同實施犯罪或
故意對其犯罪者，加重其刑至二分之一。但各該罪就被害人係兒
童及少年已定有特別處罰規定者，從其規定。